【裁判字號】    89,訴,3408
【裁判日期】    901231
【裁判案由】    公法上不當得利
【裁判全文】
臺北高等行政法院判決                            八十九年度訴字第三四○八號
    原      告  勞工保險局
    代  表  人  廖碧英總經理.
    訴訟代理人  周  群律師
    被      告  甲○○
右當事人間因有關勞工保險給付事務（公法上不當得利），提起行政訴訟。本院判決
如左：
    主      文
原告之訴及假執行之聲請均駁回。
訴訟費用由原告負擔。
    事      實
甲、原告方面：
壹、聲明：
  一請求被告返還原告新臺幣（下同）二十四萬四千元，及自民國（下同）八十八年
    十一月七日起至清償日止，按年息百分之五計算之利息。
  二前項判決，原告願供擔保，請求宣告假執行。
  三訴訟費用由被告負擔。
貳、陳述：
  一緣被告甲○○，前由台北市成衣服裝運送職業工會，於八十八年五月廿五日向原
    告申請殘廢給付，由原告核定其殘廢程度符合勞工保險殘廢給付標準表第七項第
    三等級，並於八十八年十一月六日發給被告殘廢給付五十一萬二千四百元，（附
    申請書及給付收據影本各乙份）詎被告於原告八十八年十一月四日逕予退保後，
    由千翔保全股份有限公司於八十九年四月六日向原告申報被告甲○○加保，（附
    勞工保險加保申報表影本）於人事及出勤資料顯示，被告有工作能力，顯見被告
    殘廢後，尚可從事大樓管理員工作，不符前開所領取殘廢給付項目所定標準，經
    原告重新審查，改核按勞工保險殘廢給付標準表第八項第七等級發給四四０日殘
    廢給付計二十六萬八千四百元，其溢領之殘廢給付計二十四萬四千元，應予退還
    原告銷帳。
  二前開事實，經原告於本年七月二十日，以八九保給字第六０五一五四六號書函催
    告被告甲○○，於文到十五日內退還原告，被告以無力繳還為由，拒不給付。（
    附書函影本乙份）
  三謹檢附上開証物影本各乙份，請求判決如訴之聲明。
參、證據：提出勞工保險給付申請書、給付收據、加保申報表、書函影本一件為證。
乙、被告方面：被告經通知答辯，未提出任何書狀為聲請或陳述。
    理      由
  一本件原告之代表人原為郭芳煜，九十年九月十四日變更為廖碧英，茲由其具狀聲
    明承受訴訟，核無不合，應予准許，先為敘明。
  二按義務人本於法令之行政處分，負有公法上金錢給付義務，其處分文書定有履行
    期間，如逾期不履行，主管機關得移送行政執行處就義務人之財產強制執行，行
    政執行法第十一條第一項第一款定有明文。又違法行政處分於法定救濟期間經過
    後，原處分機關得依職權為全部或一部之撤銷。授予利益之行政處分，其內容係
    提供一次或連續之金錢或可分物之給付者，經撤銷、廢止或條件成就而有溯及既
    往失效之情形時，受益人應返還因該處分所受領之給付。行政程序法第一百十七
    條前段、第一百二十七條第一項前段分別定有明文。次按行政程序法雖於九十年
    一月一日始開始施行，但上開法理本存在於五十九年十二月二十三日修正公布之
    訴願法第十七條第二項及八十七年十月二十八日修正公布、八十九年七月一日施
    行之訴願法第八十條第一項有關提起訴願雖逾法定期限，但原行政處分若顯屬違
    法或不當者，原行政處分機關或其上級機關得依職權變更或撤銷之規定中，改制
    前行政法院四十四年判字第四十號判例亦明示：「行政官署對其已為之行政行為
    發覺有違誤之處，而自動更正或撤銷，並非法所不許」，另二十四年判字第四號
    、五十年判字第二十五號判例意旨均屬同一意旨。而授予利益之行政處分之一部
    或全部被撤銷時，受益人受領利益之法律原因即於撤銷範圍內溯及失其效力，依
    民法第一百七十九條規定之法理，其應負返還該已無法律原因之利益之義務，原
    授予利益之機關即有請求其返還之權利，且基於主管此項事務之機關職權，自可
    以行政處分之方式命其返還該項不當得利。故縱使在行政程序法施行前，行政機
    關仍得於發現其所為授益性行政處分有違誤時，依職權為全部或一部之撤銷，並
    命受益人於一定期限內返還其不當得利，此乃行政機關本於法令（或法理）所為
    之形成及下命處分，受處分之相對人即因而負有公法上金錢給付義務，如其認為
    此項處分有違法或不當，自得另行提起行政救濟。而主管機關亦得於履行期限屆
    滿後，移送行政執行處就義務人之財產強制執行。
  三查被告甲○○，前由台北市成衣服裝運送職業工會，於八十八年五月廿五日向原
    告申請殘廢給付，由原告核定其殘廢程度符合勞工保險殘廢給付標準表第七項第
    三等級，並於八十八年十一月六日發給被告殘廢給付五十一萬二千四百元，有勞
    工保險給付申請書及勞工保險現金給付收據影本在卷可稽。嗣被告於原告八十八
    年十一月四日逕予退保後，由千翔保全股份有限公司於八十九年四月六日向原告
    申報被告甲○○加保，此亦有勞工保險加保申報表影本附卷可稽。原告乃於八十
    九年七月二十日以八九保給字第六０五一五四六號書函明：「一、．．．二、
    台端申請殘廢給付案，前經本局核定其殘廢程度符合勞工保險殘廢給付標準表第
    七項第三等級並逕予退保後發給殘廢給付在案，嗣經本局查明其殘廢後可從事大
    樓管理員工作。據此，  台端既仍可從事輕便工作，案經本局重新審查  台端殘
    廢程度符合勞工保險殘廢給付標準表第八項第七等級，應發給四四０日計二六八
    、四００元。本局前核定按第三等級發給五一二、四００元，溢發二四四、００
    ０元，請於收文後十五日內，退回本局銷帳（附郵政劃撥單一份），俟溢領之殘
    廢給付退回本局銷帳後即註銷原退保記錄。」云云。
  四原告既於核定被告之殘廢給付等級後，發現原核定適用之殘廢等級有誤，乃更為
    核定較低之等級（即依職權撤銷原處分之一部），並因該經撤銷之部分已溯及既
    往失其效力，被告有返還溢領部分之保險給付之義務，乃發函明變更之意旨及
    命其於一定期限內如數返還，其係基於職權及主觀的效果意思，就公法上具體事
    件所為之決定，而對外直接發生法律效果之單方意思表示，甚為明顯，則此公函
    即係依法令所為之行政處分，具有形成及下命處分之性質，被告因而負有公法上
    金錢給付義務，茲被告既逾期未履行，依首揭說明，原告即得逕移行政執行處強
    制執行，自無庸向高等行政法院另行提起給付之訴。至於利息之請求，原告亦得
    一併以行政處分命被告給付，亦無向本院起訴之必要。且按行政講究主動、積極
    與效率，於法律許可之多種作為方式中，行政機關基於行政效率之考慮，及自我
    實現行政目的之職能，有義務選擇最有效能之行政作為手段，以達成其施政目標
    。而行政法院存在之目的，主要係提供人民於其權利受侵害時救濟之管道，而非
    代替行政機關為行政處分。如行政機關放棄自身之行政作為手段，或自認其命人
    民為財產上給付之表示，非行政處分，而訴諸法院判決之強制作用來完成其自身
    應負之行政任務，即難謂在行政訴訟制度上具有權利保護之必要性。何況被告對
    於右開公函本得提行政救濟，如又認原告得另提起返還公法上不當得利之給付訴
    訟，程序上將造成同一爭議重複進行行政爭訟，應如何審判及判決歧異之困擾，
    且如認原告須起訴取得給付判決，始得強制執行，無異否定行政處分之執行力，
    有違行政訴訟法第一百十六條第一項、訴願法第九十三條第一項及行政執行法第
    四條第一項之規定。故原告起訴請求返還本件公法上不當得利及其利息，依前揭
    說明，其訴欠缺權利保護必要，在法律上顯無理由，爰不經言詞辯論，逕以判決
    駁回之。末查行政訴訟並無有關假執行之規定，且本訴既已駁回，其假執行之聲
    請自應一併駁回。
  五據上論結，本件原告之訴顯無理由，爰依行政訴訟法第一百零七條第三項、第九
    十八條第三項前段，判決如主文。
中    華    民    國      九十      年    十二        月    三十一      日
                            臺 北 高 等 行 政 法 院  第 五 庭
                                           審 判 長  法    官  姜素娥
                                                     法    官  帥嘉寶
                                                     法    官  林文舟
右為正本係照原本作成。
如不服本判決，應於送達後二十日內，向本院提出上訴狀並表明上訴理由，如於本判
決宣示後送達前提起上訴者，應於判決送達後二十日內補提上訴理由書（須按他造人
數附繕本）。
中    華    民    國      九十一    年      一        月      二        日
                                                     書 記 官  林孟宗


司法院資訊處製作；財團法人民間司法改革基金會備份。
